臺灣新竹地方法院刑事判決
109年度訴字第940號
公  訴  人  臺灣新竹地方檢察署檢察官
被      告  陶柏均


上列被告因詐欺案件，經檢察官提起公訴（109年度偵字第11605
號），被告於本院準備程序進行中，就被訴事實為有罪之陳述，
經本院合議庭裁定由受命法官獨任進行簡式審判程序，判決如下
：
    主    文
陶柏均三人以上共同犯冒用政府機關及公務員名義詐欺取財罪，
處有期徒刑壹年捌月。
未扣案之犯罪所得新臺幣參萬伍仟元及門號○○○○○○○○○○號手機壹
支（含SIM卡壹張）均沒收，於全部或一部不能沒收或不宜執行
沒收時，追徵其價額。　　
　　犯罪事實
一、陶柏均於民國109年5月間某日時許，基於參與犯罪組織之犯
    意，加入身分不詳、暱稱「梁朝偉」及其他身分不詳之人所
    組成3人以上、以實施詐術為手段、具有持續性、牟利性之
    結構性犯罪組織（下稱本案詐欺集團），並擔任負責向被害
    人收取詐欺贓款之車手，嗣與本案詐欺集團成員共同意圖為
    自己不法之所有，基於3人以上冒用政府機關及公務員名義
    詐欺取財之犯意聯絡，由身分不詳之機房成員於109年5月26
    日某時許，冒用政府機關及公務員名義致電管菊香佯稱：健
    保卡及帳戶遭冒用，需配合調查；陶柏均是政府機關派來取
    款的人云云，致管菊香陷於錯誤而依指示分別於109年5月28
    日12時39分許，前往新竹縣○○鎮○○路00號之關西郵局，臨櫃
    提領其申設中華郵政股份有限公司帳號00000000000000號帳
    戶（下稱郵局帳戶）內款項新臺幣（下同）140萬元，旋即
    轉交陪同領款之陶柏均，陶柏均於同日返回臺南市仁德區某
    處上繳贓款，獲得報酬2萬5000元。管菊香於109年6月2日12
    時17分許，再度受指示前往新竹縣○○鄉○○路000號之芎林郵
    局，臨櫃提領其郵局帳戶內款項75萬元，旋即轉交陪同領款
    之陶柏均，陶柏均於同日返回臺南市仁德區某處上繳贓款，
    獲得報酬1萬元。　　
二、案經管菊香訴由新竹縣政府警察局新埔分局報告臺灣新竹地
    方檢察署檢察官偵查後起訴。
　　理    由
壹、程序方面
    按組織犯罪防制條例第12條第1 項中段規定：「訊問證人之
    筆錄，以在檢察官或法官面前作成，並經踐行刑事訴訟法所
    定訊問證人之程序者為限，始得採為證據」，係以立法排除
    被告以外之人於警詢或檢察事務官調查中所為之陳述，得適
    用刑事訴訟法第159 條之2 、第159 條之3 及第159 條之5
    之規定，是證人於警詢時之陳述，於違反組織犯罪防制條例
    案件，即絕對不具有證據能力，自不得採為判決基礎。又上
    開組織犯罪防制條例第12條第1 項規定，係排除一般證人於
    警詢陳述之證據能力之特別規定，然被告於警詢之陳述，對
    被告本身而言，則不在排除之列，至於共犯被告於偵查中以
    被告身分之陳述，仍應類推適用上開規定，定其得否為證據
    （最高法院107年度台上字第3589號判決同此見解）。查被
    告陶柏均以外之人於審判外未經具結部分之陳述，依前開說
    明，於其所涉參與犯罪組織罪名，即絕對不具證據能力，不
    得採為判決基礎，然被訴加重詐欺取財部分，則不受此限制
    。又被告於警詢時之陳述，對於其自己而言，屬被告之供述
    ，為法定證據方法之一，自不在組織犯罪防制條例第12條第
    1 項規定排除之列，除有不得作為證據之例外，自可在有補
    強證據之情況下，作為證明被告自己犯罪之證據。
貳、實體方面　　
一、上開犯罪事實，業據被告於警詢時、偵查中、本院準備及簡
    式審判程序時均坦承不諱（見偵卷第4至5、26至27、30至31
    頁、訴卷第61至73、119至126頁），核與證人即告訴人管菊
    香於警詢時及本院準備程序時之證述大致相符（見偵卷第6
    至11頁、訴卷第27至29頁），並有郵局帳戶查詢帳戶最近交
    易資料1紙、監視器錄影畫面翻拍照片2張、被告持用門號00
    00000000號手機基地台位址資料1紙、亞太行動資料查詢共3
    紙在卷可稽（見偵卷第12至14、22至24頁），足認被告之任
    意性自白核與事實相符。從而，本案事證明確，被告之上開
    犯行，堪以認定，應依法論科。
二、論罪科刑：
　㈠核被告就犯罪事實一前段所為，係犯組織犯罪防制條例第3條
    第l項後段之參與犯罪組織罪；就犯罪事實一後段所為，係
    犯刑法第339 條之4 第1項第1款、第2款之3人以上共同冒用
    政府機關及公務員名義詐欺取財罪。起訴書僅記載被告涉犯
    刑法第339條之4第1項第2款之3人以上共同犯詐欺取財罪，
    惟依起訴書認定之犯罪事實及前揭卷附證據資料，被告應係
    同時涉犯組織犯罪防制條例第3條第1項後段之參與犯罪組織
    及刑法第339條之4第1項第1款之冒用政府機關及公務員名義
    犯詐欺取財罪名，經檢察官於本院準備程序時當庭補充，且
    為本院告知被告此部分所犯罪名（見訴卷第61至63頁），又
    被告加入本案詐欺集團後，首次犯加重詐欺取財罪之日期即
    為本案之109年5月28日，且本案為其所犯數案中最先繫屬之
    案件，業據被告於本院審理時供述明確，並有臺灣高等法院
    被告前案紀錄表、臺灣新北地方檢察署檢察官110年度偵字
    第13485號起訴書、臺灣橋頭地方檢察署檢察官109年度偵字
    第10521號起訴書各1份在卷可參（見訴卷第31至34、105至1
    09、127至130頁），應無重複評價被告加入同一詐欺集團所
    犯參與犯罪組織罪之情形，本院據此論罪如上，併此敘明。
    　
　㈡被告與本案詐欺集團其他成員共同基於單一加重詐欺取財之
    犯意，於密接時、空以相同方式，反覆侵害同一告訴人之財
    產法益，依一般社會健全觀念，在客觀上難以強行分割，在
    評價上，應視為數個舉動之接續施行，合為包括之一行為予
    以評價，較為合理，應論以接續犯。
　㈢按共同實施犯罪行為之人，在合同意思範圍以內，各自分擔
    犯罪行為之一部，相互利用他人之行為，以達其犯罪之目的
    者，即應對於全部所發生之結果，共同負責。共同正犯之成
    立，祇須具有犯意之聯絡及行為之分擔，既不問犯罪動機起
    於何人，亦不必每一階段犯行，均須參與。又共同正犯之意
    思聯絡，原不以數人間直接發生者為限，若有間接之聯絡者
    ，亦包括在內，如甲分別邀約乙、丙犯罪，雖乙、丙間彼此
    並無直接之聯絡，亦無礙於其為共同正犯之成立。查本案雖
    無證據證明被告為親自打電話實施詐欺告訴人之人，且自始
    至終參與各階段之犯行，然被告擔任車手之分工情形，終使
    告訴人陷於錯誤而提款交付被告轉交上手，足認被告係在合
    同意思範圍內，與本案詐欺集團其他成員各自分擔犯罪行為
    之一部，並相互利用他人之行為，以達犯罪之目的，從而，
    被告自應就所參與犯行，對於全部所發生之結果，共同負責
    ，其與本案詐欺集團成員，有犯意聯絡及行為分擔，應依刑
    法第28條規定，論以共同正犯。　
　㈣按行為人以一參與詐欺犯罪組織，並分工加重詐欺行為，同
    時觸犯參與犯罪組織罪及加重詐欺取財罪，雖其參與犯罪組
    織之時、地與加重詐欺取財之時、地，在自然意義上非完全
    一致，然二者仍有部分合致，且犯罪目的單一，依一般社會
    通念，認應評價為一罪方符合刑罰公平原則，應屬想像競合
    犯，如予數罪併罰，反有過度評價之疑，實與人民法律感情
    不相契合。且倘若行為人於參與犯罪組織之繼續中，先後加
    重詐欺數人財物，因行為人僅為一參與組織行為，侵害一社
    會法益，應僅就首次犯行論以參與犯罪組織罪及加重詐欺罪
    之想像競合犯，而其後之犯行，乃為其參與組織之繼續行為
    ，為避免重複評價，當無從將一參與犯罪組織行為割裂再另
    論一參與犯罪組織罪，而與其後所犯加重詐欺罪從一重論處
    之餘地（最高法院107年度台上字第1066號判決同此見解）
    。查被告所犯參與犯罪組織罪與3 人以上共同冒用政府機關
    及公務員名義施行詐欺取財，係在同一犯罪決意及預定計畫
    下所為之行為，乃一行為觸犯數罪名，為想像競合犯，應依
    刑法第55條規定，從一重論以刑法第339條之4第1項第1款、
    第2款之3人以上共同冒用政府機關及公務員名義詐欺取財罪
    。
　㈤爰以行為人責任為基礎，審酌被告正值青年，不思以正途賺
    取所需，貪圖不法金錢利益，加入本案詐欺集團擔任車手，
    再由本案詐欺集團其他成員利用一般民眾對於相關司法案件
    處理流程不甚了解之情狀，以及對公務員執行職務之公信、
    信賴及尊重等心理，冒充政府機關及公務員名義為詐欺取財
    行為，使告訴人陷於錯誤而兩度提領款項，損失金錢高達21
    5萬元（計算式：140萬元+75萬元），而被告更是不畏疫情
    ，不辭辛勞兩度自臺南搭乘大眾運輸工具前往新竹與告訴人
    會面，並大膽地陪同告訴人臨櫃提款後，再於同日立即返回
    臺南上繳贓款，除造成告訴人財產損失外，亦嚴重破壞一般
    民眾對於政府機關及公務員之信賴，又告訴人除了接聽電話
    當下被假公務員告以不實或不利訊息可能所生的慌張、恐懼
    外，事發後還要承受相當的打擊及痛苦，此絕非單純金錢財
    物之損失而已，影響其生心理層面甚廣，更不是被告犯後認
    罪或說一句道歉就完全彌補。尤其我國近年來，詐欺事件
    層出不窮，政府與民間均投入大量成本宣導反詐騙，檢警單
    位亦戮力查緝此類犯罪，迄今仍無法有效遏止詐欺集團危害
    不特定民眾財產權的惡行，對於從事詐欺集團之人，應給予
    嚴厲的譴責。況被告迄今未能實際賠償告訴人任何財產損失
    ，經手贓款高達215萬元，除受有交通及旅宿費用補助，得
    搭乘舒適便利性高的高鐵及計程車外，還獲得3萬5000元報
    酬。兼衡被告坦承犯行之犯後態度，素行尚可，自陳高職肄
    業之智識程度，擔任酒店經紀，目前因停業無收入之家庭經
    濟狀況等一切情狀，量處如主文第1項所示之刑，以資懲儆
    。
三、沒收：
    主文第2項所示金錢及手機分別為被告犯罪所得、所有且供
    本案犯罪所用，業據被告於本院審理時供述明確（見訴卷第
    121頁），爰分別依刑法第38條之1第1項前段、第3 項規定
    、刑法第38條第2項前段、第4項規定，均宣告沒收，並於全
    部或一部不能沒收或不宜執行沒收時，追徵其價額。
四、被告所犯參與犯罪組織部分，不予宣告強制工作之說明：
    按修正前組織犯罪防制條例，對發起、主持、操縱、指揮或
    參與集團性、常習性及脅迫性或暴力性犯罪組織者，應於刑
    後強制工作之規定，經司法院釋字第528 號解釋尚不違憲。
    嗣該條例第2 條第1 項所稱之犯罪組織，經2 次修正，已排
    除原有之「常習性」要件，另將實施詐欺手段之具有持續性
    或牟利性之有結構性組織，納入本條例適用範圍，並對參與
    犯罪組織之行為人，於第3 條第1 項後段但書規定「參與情
    節輕微者，得減輕或免除其刑」。惟同條第3 項仍規定「應
    於刑之執行前，令入勞動場所，強制工作，其期間為3 年」
    ，而未依個案情節，區分行為人是否具有反社會的危險性及
    受教化矯治的必要性，一律宣付刑前強制工作3 年。然則，
    衡諸該條例所規定之強制工作，性質上原係對於有犯罪習慣
    ，或因遊蕩、懶惰成習而犯罪者，所為之處置，修正後該條
    例既已排除常習性要件。從而，本於法律合憲性解釋原則，
    依司法院釋字第471 號關於行為人有無預防矯治其社會危險
    性之必要，及比例原則等與解釋意旨不相衝突之解釋方法，
    為目的性限縮，對犯該條例第3 條第1 項之參與犯罪組織罪
    者，視其行為之嚴重性、表現之危險性、對於未來行為之期
    待性，以及所採措施與預防矯治目的所需程度，於有預防矯
    治其社會危險性之必要，且符合比例原則之範圍內，由法院
    依該條例第3條第3項規定，一併宣告刑前強制工作（最高法
    院刑事大法庭108 年度台上大字第2306號裁定同此見解）。
    查被告參與本案詐欺集團行為固值得非難，惟本院衡酌被告
    終究擔任最基層之車手，其終已坦認參與犯罪組織犯行，依
    比例原則權衡，認量處被告如主文第1 項所示之刑，已足收
    懲儆之效，尚未達須以保安處分預防矯治之程度而有施以強
    制工作之必要，爰不併予宣告強制工作。　　
據上論斷，應依刑事訴訟法第273條之1第1項、第299條第1項前
段，判決如主文。
本案經檢察官賴佳琪提起公訴，檢察官高上茹到庭執行職務。
中　　華　　民　　國　　110 　年　　7 　　月　　26　　日
                  刑事第一庭  法  官  王凱平  
以上正本證明與原本無異。
如不服本判決應於收受本判決後20日內向本院提出上訴書狀，上
訴書狀應敘述具體理由。上訴書狀未敘述上訴理由者，應於上訴
期間屆滿後20日內補提理由書狀於本院（均須按他造當事人之人
數附繕本）「切勿逕送上級法院」。
中　　華　　民　　國　　110 　年　　7 　　月　　26　　日
                              書記官  鍾佩芳
附錄本案論罪科刑法條：  
組織犯罪防制條例第3條第1項
發起、主持、操縱或指揮犯罪組織者，處3 年以上10年以下有期
徒刑，得併科新臺幣1 億元以下罰金；參與者，處6 月以上5 年
以下有期徒刑，得併科新臺幣1000萬元以下罰金。但參與情節輕
微者，得減輕或免除其刑。

刑法第339條之4第1項第1款、第2款
犯第339 條詐欺罪而有下列情形之一者，處1 年以上7 年以下有
期徒刑，得併科100萬元以下罰金：
一、冒用政府機關或公務員名義犯之。
二、3人以上共同犯之。